臺灣臺南地方法院民事判決
109年度訴字第321號
原      告  劉政雄  
訴訟代理人  劉靜雯  
被      告  陳清勲  
            陳良軒  
上二人共同
訴訟代理人  葉進祥律師
上列當事人間請求分割共有物事件，經本院於民國109年11月10
日言詞辯論終結，判決如下：
    主    文
兩造共有坐落臺南市○○區○○○段○○○○地號土地，其中如附圖一所
示編號甲部分、面積580平方公尺之土地，分歸被告陳清勳、陳
良軒共同取得，並按其原應有部分比例保持共有；編號乙部分、
面積579平方公尺之土地，分歸原告取得。
訴訟費用由被告陳清勳、陳良軒各負擔四分之一，餘由原告負擔
。
    事實及理由
一、原告主張：坐落臺南市○○區○○○段0000地號、面積1159平方
    公尺之土地（下稱系爭土地），為兩造所共有，原告應有部
    分2分之1，被告陳清勳、陳良軒應有部分各4分之1。兩造間
    未訂有不能分割之約定，且系爭土地為特定農業區之甲種建
    築用地，並無不能分割之情形。因兩造對分割方法無法達成
    共識，為此，依民法第823條第1項及第824條規定，請求依
    附圖一之方案為分割（下稱原告分割方案）。本件無論法院
    日後採取何人之分割方案，原告同意均毋庸互為找補（含原
    告分得面積依地政機關所述無法平均分配部分）。並聲明：
    如主文所示。
二、被告則以：
　㈠民國35年間，原告祖父劉長老與被告二人母親黃金共同購買
    農地重劃前之臺南市○○區○○○段0000地號土地（下稱1880土
    地）及系爭土地，當時兩筆土地間尚未如現狀有以道路作為
    區隔，雙方並口頭約定由黃金使用系爭土地、劉長老使用18
    80土地。58年間，政府實施農地重劃，系爭土地與1880土地
    間始如現狀以道路作為區隔，然因黃金已於系爭土地興建門
    牌號碼臺南市○○區○○○○○0000號未保存登記平房（下稱系爭
    建物），故雙方仍按前開分管約定分別使用1880土地及系爭
    土地。68年間，因系爭土地上有黃金所搭建之系爭建物，故
    黃金申請變更系爭土地之地目為建築用地。79年間，劉長老
    過世，由原告父親劉齊繼承取得該二筆土地部分所有權，並
    繼續分管使用1880土地。93年間，黃金死亡，由被告二人繼
    承取得該二筆土地部分所有權，暨系爭建物所有權，並繼續
    居住使用至今。103年間，劉齊死亡，由原告取得系爭土地
    部分所有權，訴外人即原告弟弟劉懿德取得1880土地部分所
    有權。原告雖謂58年間黃金有多分配到142平方公尺，但其
    所述與事實不符，亦與本案無關。
　㈡依原告所提方案，被告分得之土地會呈五角形，日後不利使
    用，再者，日後1881之1地號土地有開通道路之計畫，原告
    取得之土地將有兩面臨路，被告取得之土地則僅一面臨路，
    足認原告取得之土地顯較被告取得之土地價值高出甚多，故
    被告提出如附圖二所示之分割方案（下稱被告分割方案）。
    依被告分割方案，兩造所分得之土地均呈四角形，原告取得
    之土地經濟價值高於被告所分得之土地，另按原告分割方案
    ，原告取得之土地面臨1882之1土地寬度為17.29公尺，倘依
    被告分割方案，寬度則為15.1公尺，兩者僅差2公尺，並無
    原告所提寬度過窄，不利原告利用之情形，是被告分割方案
    利於兩造使用，且有利於原告。又兩造所提分割方案，因地
    政機關表示法規限制因素，致原告分得之土地面積為579平
    方公尺，被告分得之土地面積為580平方公尺，無法就原土
    地面積平均分配於兩造。被告同意日後無論法院採取何人之
    方案，均毋庸互為找補。
　㈢並聲明：請求依被告分割方案分割系爭土地。
三、兩造不爭執事項為：
  ㈠系爭土地為兩造共有，原告應有部分為2分之1，被告陳清勳
    及陳良軒應有部分各為4分之1，系爭土地為特定農業區之甲
    種建築用地。
  ㈡系爭土地之使用現況如本院卷第113頁現況圖所示。
四、得心證之理由：　　
  ㈠按各共有人，除法令另有規定，或因物之使用目的不能分割
    ，或契約訂有不分割之期限者外，得隨時請求分割共有物；
    又共有物之分割方法不能協議決定者，法院得因任何共有人
    之請求，命為以原物分配於各共有人，此觀民法第823條第1
    項、第824條第2項規定自明。依卷附謄本資料記載，系爭土
    地為兩造共有，應有部分如前所述，而系爭土地查無共有人
    間有何不為分割之約定，或因物之使用目的不能分割之情事
    ，堪認系爭土地並無不能分割之情形。又兩造於起訴前無法
    達成調解，足認兩造對於分割之方法亦不能以協議方式定之
    ，揆諸前開規定，原告起訴請求裁判分割系爭土地，自屬有
    據。又系爭土地使用分區雖為特定農業區，惟其使用分區為
    甲種建築用地，尚無農業發展條例之限制，附此敘明。
  ㈡查系爭土地上坐落系爭建物，為一磚造鐵皮加蓋平房，建物
    外有磚造圍牆圍繞，東、西側均有鐵皮增建，後方有增建磚
    造廚房，系爭土地南側及東側均有與道路相鄰、北側與同段
    1881土地相鄰等情，業經本院會同兩造及地政機關測量人員
    至現場勘驗無訛，製有勘驗筆錄、現場照片、現場概略位置
    圖及臺南市佳里地政事務所109年4月24日所測量字第109003
    7728號函所檢附之土地複丈成果圖附卷可參（本院卷第93-1
    13頁），此部分事實堪可認定。
  ㈢又法院定共有物分割之方法，固可由法院自由裁量，惟仍應
    斟酌共有人之意願、利害關係及分得部分所得利用之價值，
    定一適當公平之方法以為分割；即除公平原則外，亦應依共
    有物之性質，斟酌其分割後之經濟效用，而為適當之分配（
    最高法院89年度台上字第724號、81年度台上字第16號判決
    意旨參照）。經查：
　　⒈本院審酌兩造提出之分割方案，兩方案均將系爭土地分割
      為東西二筆土地，被告均係分得西側位置，原告則均係分
      得東側位置，且兩方案均不致拆除編號B、C建物；兩方案
      相異處在於：兩造取得土地南、北側之寬度不同，亦即原
      告分割方案中，原告分得之土地北側面寬17.72平方公尺
      、南側臨路面寬17.29平方公尺，分割線有一轉折處；被
      告分割方案中，原告分得之土地北側面寬18.8平方公尺、
      南側臨路面寬15.1平方公尺，分割線為直線。
　　⒉本院審酌上開二分割方案，均係依照地上物狀況而為分割
      ，若採取被告分割方案，則兩造取得之土地均近似「梯形
      」，均不利於建物之規劃與建築，尤其原告分得之南側土
      地寬度較北側土地寬度短許多，更將使原告土地將來建築
      上受到限制，然依原告分割方案，兩造取得之土地則均近
      似長方形，符合一般建築要求之土地形狀，且原告分得土
      地之南側臨路面寬則較寬，為17.29平方公尺，更有利於
      將來建築之使用，依此觀之，應認原告所主張如附圖一所
      示之分割方案較為適當。
　　⒊至被告辯稱依原告分割方案，被告所分得之土地呈五角地
      形，日後不利使用等語，惟查，被告所稱之五角地形並不
      明顯，且原告分割方案之所以會出現該轉折處，係為要配
      合避免拆除系爭建物中編號B部分之主建物，以使被告能
      完全保留其現在占有使用之編號B部分主建物所致，此外
      ，即使原告分割方案，被告分得之土地南側臨路面寬仍然
      明顯寬出原告許多，就將來建築使用上，亦有其優勢存在
      ，因此，被告此部分辯詞，尚難採取。
　　⒋被告另辯稱日後1881之1土地有開通計畫道路之計畫，原告
      取得之土地將有兩面臨路，被告取得之土地則僅一面臨路
      ，足認原告取得之土地價值顯較被告取得之土地價值高出
      甚多等語；惟原告取得編號乙部分土地，係為使被告得以
      保留且繼續使用系爭建物暨其坐落基地，被告亦主張將編
      號B、C部分建物坐落基地分配由被告取得始符公平原則及
      使用現況，而被告分得之土地南側臨路面寬仍然明顯寬出
      原告許多，就將來建築使用上，亦有其優勢存在，業如上
      述，而被告就兩造分得土地價值有差異部分，未舉證證明
      ，兩造復已於本院達成不論本院日後採取何方案，同意兩
      造方案均互不為找補之共識（本院卷第246-247頁），是
      被告此部分辯詞，亦難採取。
　㈣因此，經審酌系爭土地之前揭使用現況及四鄰土地情形，並
    考量系爭土地之經濟效用、分得土地之利用價值及全體共有
    人之公平利益等一切情狀，認系爭土地應按原告分割方案為
    分割，即附圖一編號甲部分土地分歸陳清勳、陳良軒共同取
    得，並按其原應有部分比例保持共有，編號乙部分土地分歸
    原告取得。
五、綜上所述，系爭土地依其使用目的並非不能分割，共有人間
    亦無不為分割之約定，然迄未能協議分割，從而，原告本於
    共有人之地位，起訴請求分割系爭土地，即屬有據。本院審
    酌系爭土地之使用現況及四鄰土地情形，並考量系爭土地之
    建地經濟效用、分得土地之經濟效益、利用價值及全體共有
    人之公平利益等一切情狀，認系爭土地依原告分割方案即如
    附圖一方案分割，符合土地分割之經濟效用及共有人全體之
    利益，核屬適當而公允之分割方案，爰判決如主文第1項所
    示。
六、末按因共有物分割、經界或其他性質上類似之事件涉訟，由
    敗訴當事人負擔訴訟費用顯失公平者，法院得酌量情形，命
    勝訴之當事人負擔其一部，民事訴訟法第80條之1定有明文
    。系爭土地分割方法係本院考量全體共有人利益，認以原告
    所提出如附圖一所示之分割方法予以分割，應屬可採，可見
    兩造均同受其利，若由敗訴之當事人負擔訴訟費用則顯失公
    平，爰依前揭規定，就訴訟費用命由兩造按應有部分比例負
    擔。
七、本件為判決基礎之事證已臻明確，兩造其餘之攻擊或防禦方
    法及所用之證據，經本院斟酌後，認為均不足以影響本判決
    之結果，爰不逐一論列，附此敘明。
八、訴訟費用負擔之依據：民事訴訟法第80條之1。 　　
中　　華　　民　　國　 109　　年　　11　　月　　24　　日
                   民事第五庭   法　官  張家瑛
以上正本係照原本作成。
如不服本判決，應於判決送達後20日內向本院提出上訴狀。如委
任律師提起上訴者，應一併繳納上訴審裁判費。
中　　華　　民　　國　　109 　年　　11　　月　　24　　日
                                書記官  陳雅婷